【裁判字號】    90,易,2781
【裁判日期】    901012
【裁判案由】    違反能源管理法
【裁判全文】
臺灣高雄地方法院刑事判決                          九十年度易字第二七八一號
    公  訴  人  臺灣高雄地方法院檢察署檢察官
    被      告  甲○○
    被      告  乙○○
右列被告因違反能源管理法案件，經檢察官提起公訴（八十九年度偵字第二三九一七
號、八十九年度偵字第二二三九號），本院判決如左：
    主  文
甲○○未經許可而經營中央主管機關指定之能源產品之銷售業務，處有期徒刑肆月，
如易科罰金，以參佰元折算壹日。如附表所示之物沒收。
乙○○無罪。
    事  實
一、甲○○明知柴油係經中央主管機關經濟部指定之能源產品，未經許可，不得經營
    柴油之銷售業務，竟意圖營利，未經許可，自民國八十九年八月十五日起，陸續
    在高雄市小港區紅毛港拆船區內，以每公升新台幣（下同）九元之價格，向姓名
    年籍不詳綽號「西瓜」之男子購入船用柴油後，注入其所有車號ＹＯ─八八九
    號之箱型貨車上之儲油槽內，該車內並設有儲油槽、加油機（含加油槍及計油表
    ）、馬達等加油設備，載至高雄市○○區○○街附近等處，以每公升十元之價格
    ，將前開柴油銷售予不特定大貨車司機，而經營中央主管機關指定為能源產品之
    柴油銷售業務。嗣於八十九年十月十六日下午七時十五分許，甲○○在上址以上
    開箱型貨車內之柴油，注入吳松風所駕駛車號ＸＳ—八三九號營業大貨車為銷售
    行為之際，為警當場查獲，並扣得如附表所示之上開箱型貨車一部及車上裝置之
    儲油槽一個、加油機（含加油槍及計油表）一台、馬達一台、柴油二千六百七十
    公升（均交由甲○○保管）。
二、案經高雄市政府警察局小港分局移送臺灣高雄地方法院檢察署檢察官偵查起訴。
    理  由
壹、有罪部分：
一、右揭犯罪事實，業據被告甲○○迭於警訊及偵審中供承不諱，核與證人吳松風於
    警訊中所證述之情節大致相符，且扣案之油品經送中國石油股份有限公司（下稱
    中油公司）檢驗結果與經濟部經八八能字第八八四六二二一九號公告能源產品認
    定基準之「柴油」規範相符，此有中油公司八十九年十一月二日報告編號ＦＵ八
    九一一二四號檢驗報告及經濟部取締違法經營油品會報執行小組高雄執行分
    組高處（八九）高執字第八九一一三三二號函各一紙附卷可稽，並有經濟部取
    締違法經營油品會報執行小組配合警方取締地下油行現場查獲物品登記表一紙、
    保管切結書一紙及現場照片九幀在卷可參，此外，復有扣案如附表所示之上開箱
    型貨車一部及車上裝置之儲油槽一個、加油機（含加油槍及計油表）一台、馬達
    一台、柴油二千六百七十公升（均交由被告保管）可資佐證，足見被告甲○○之
    自白核與事實相符，自得採為論罪科刑之依據。本件事證已臻明確，被告甲○○
    之犯行洵堪認定，應予依法論科。
二、按「柴油」係屬能源管理法第二條第一款「石油及其產品」所規定之能源，未經
    許可，不得經營銷售業務。核被告甲○○所為，係犯能源管理法第二十條之一未
    經許可經營中央主管機關指定之能源產品之銷售業務罪。被告甲○○先後多次銷
    售柴油犯行，係其經營業務範圍，均應包括於一個經營銷售柴油業務之範疇，為
    實質上一罪，僅單純成立一個未經許可經營柴油銷售業務罪名，併此敘明。爰審
    酌被告甲○○未經許可而經營中央主管機關指定之能源產品之銷售業務犯行，銷
    售來路不明之油品牟取利潤，業已侵害國家對能源之健全管制，破壞社會經濟秩
    序，且私設流動加油站足以危害公共安全，暨查獲柴油之數量及犯後尚能坦認犯
    行等一切情狀，量處如主文所示之刑，又被告甲○○於行為後，刑法第四十一條
    業經立法院於九十年一月四日修正為第四十一條第一項︰「犯最重本刑為五年以
    下有期徒刑之刑之罪，而受六個月以下有期徒刑或拘役之宣告，因身體、教育、
    職業、家庭之關係或其他正當事由，執行顯有困難者，得以一元以上三元以下折
    算一日，易科罰金。」，並經總統於九十年一月十日公布施行，將易科罰金之適
    用範圍擴大為最重本刑五年以下有期徒刑之罪，而易服勞役及期間、數罪併罰之
    定執行刑、緩刑及易以訓誡、易科罰金各事項，均應依新法〈最高法院二十四年
    七月民刑庭總會（二）意旨參照〉，本件被告甲○○行為後法律既有變更，雖其
    所犯之罪原在得易科罰金之適用範圍，仍應依刑法第二條第一項前段之規定，併
    諭知易科罰金之折算標準，以資懲儆。至扣案如附表編號一所示之柴油二千六百
    七十公升為銷售之產品，應依能源管理法第二十條之一之規定併予宣告沒收。另
    扣案如附表編號二至編號五之上開箱型貨車一部及車上裝置之儲油槽一個、加油
    機（含加油槍及計油表）一台、馬達一台，均係被告甲○○所有供犯罪所用之物
    ，業據其供明在卷可按（見本院九十年八月十六日訊問筆錄），應依刑法第三十
    八條第一項第二款宣告沒收。
三、公訴意旨另以：被告甲○○與乙○○（無罪部分詳如後述）兩人明知經營中央主
    管機關指定之能源產品柴油之銷售業務，須經主管機關之許可，竟基於銷售之共
    同犯意，由被告乙○○於八十九年九月五日上午十一時四十五分許，在高雄市小
    港區紅毛港拆船碼頭內，以每公升六元之價格向綽號「小漢」之男子購買一萬四
    千九百公升之柴油後，再由被告甲○○駕駛車號ＪＵ—一八六號營業用大貨車，
    載滿上開柴油前往不詳地點銷售。嗣於八十九年九月五日下午七時三十分許，被
    告甲○○駕駛上揭大貨車在高雄市○○區○○路與鳳北路交岔路時，為警當場查
    獲，並扣得上開購買所得之柴油，因認被告乙○○、甲○○共同涉犯能源管理法
    第二十條之一未經許可經營中央主管機關指定之能源產品之銷售業務罪嫌等語。
    惟查，被告乙○○於八十九年九月五日上午十一時四十五分許，在紅毛港拆船區
    向一名綽號「小漢」的男子購買上開柴油後，便聯絡另一被告甲○○載運上開柴
    油離開紅毛港拆船區○○於○○路第一出口為警攔檢查獲之事實，業據被告甲○
    ○、乙○○供承在卷明確（詳如後述），核與證人即當場查獲警員潘振幅於本院
    審理中所證述之情節大致相符（詳如後述）。是本件係被告乙○○剛向他人販入
    柴油，再僱用被告甲○○驅車離去時，旋即在崗哨處為警攔獲，並無證據證明被
    告乙○○、甲○○有銷售柴油之犯行。又被告甲○○對於是否知悉所載運為柴油
    、及柴油運往何處在警訊及偵審中前後供述不一且相互矛盾，雖其所辯並無可採
    ，然財物之移轉交付原因甚多，非專出於買賣一途而已，亦難以此即擬制推論其
    已有銷售柴油之行為存在，況所謂之經營業務，係指反覆實施同種類行為為目的
    之活動而言，於本件亦無證據足認其已有經營銷售之「業務」可言。復本件扣案
    之油品經送請經濟部取締違法經營油品會報執行小組高雄執行分組檢驗之結果，
    雖亦認與「柴油」之規範符合，有該分組八十九年十一月二日高處（八九）高執
    字第八九一一三號函及所附之檢驗報告各一份在卷可按，然此僅足證明被
    告甲○○載運之油品確屬能源管理法第二十條之一第一項之「石油及其產品」，
    尚無法證明被告甲○○有販出柴油之行為。再參以本件為警查獲時除扣得油槽一
    個、馬達一個及柴油一萬四千九百公升外，並無查扣其他證物，此有經濟部取締
    違法經營油品會報執行小組取締地下油行現場查獲物品登記表一紙附卷可參，衡
    情以觀，被告甲○○前已有經營地下油行，從事銷售柴油之經驗，理應知從事此
    一違法行為應有加油槍或計數碼表等以供計價用之器具，而本件並未查獲該等器
    具，且並未查獲任何銷售柴油之對象，而所謂「銷售」，除販入外尚須「售出」
    之行為，犯罪始能成立、尚不能以被告甲○○載運上開柴油之行為，即遽以推認
    其已將上開柴油出售予他人，是不論扣案之柴油是否為其準備販售之用，應認與
    能源管理法第二十條之一「銷售」之構成要件未合，自難以該罪相繩。此外，復
    查無其他積極證據足認被告甲○○有何未經許可經營中央主管機關指定之能源產
    品銷售業務之犯行，自不能證明被告甲○○犯罪，原應為無罪之諭知，惟公訴意
    旨認此部分與前開有罪科刑部分有實質上一罪關係，爰不另為無罪之諭知，附此
    敘明。
貳、無罪部分：
一、公訴意旨略以：被告乙○○與甲○○（已如前述）兩人明知經營中央主管機關指
    定之能源產品柴油之銷售業務，須經主管機關之許可，竟基於銷售之共同犯意，
    由被告乙○○於八十九年九月五日上午十一時四十五分許，在高雄市小港區紅毛
    港拆船碼頭內，以每公升六元之價格向綽號「小漢」之男子購買一萬四千九百公
    升之柴油後，再由被告甲○○駕駛車號ＪＵ—一八六號營業用大貨車，載滿上開
    柴油前往不詳地點銷售。嗣於八十九年九月五日下午七時三十分許，被告甲○○
    駕駛上揭大貨車在高雄市○○區○○路與鳳北路交岔路時，為警當場查獲，並扣
    得上開購買所得之柴油，因認被告乙○○、甲○○共同涉犯能源管理法第二十條
    之一未經許可經營中央主管機關指定之能源產品之銷售業務罪嫌等語。
二、按犯罪事實應依證據認定之，無證據不得推定其犯罪事實；又不能證明被告犯罪
    ，應諭知無罪之判決，刑事訴訟法第一百五十四條及第三百零一條分別定有明文
    。再按能源管理法第二十條之一所處罰之銷售行為，須具備有售出之行為，犯罪
    始能成立，不能以有販入行為，而認犯罪即經完成（最高法院七十九年五月八日
    七十九年度第二次刑事庭會議決議(一)意旨、臺灣高等法院暨所屬法院八十四年法
    律座談會可資參照）。且能源管理法第二十條之一銷售能源產品業務罪，上開法
    條就中央主管機關指定能源產品「輸入、輸出、生產、銷售」之禁止，係基於促
    進能源合理與有效使用（能源管理法第一條），顯係就影響能源管理層面較廣之
    「業務經營」行為為處罰對象，而非係針對經營業務內容之「販入」、「售出」
    （各該行為顯示較單獨、個別而與能源合理與有效使用無關）之其中偶一行為為
    處罰，是其犯罪構成要件係著重於柴油之「經營銷售業務」而非「銷售」。是本
    案中，若依其他證據足認被告已然完備銷售之「經營業務」，縱尚未有「售出」
    ，雖無損於上開犯罪之成立。惟犯罪事實之認定，應憑真實之證據，倘證據是否
    真實尚欠明顯，仍難以擬制推測之方法，為其判斷之基礎。
三、訊據被告乙○○堅詞否認於右揭時地有何違反未經許可經營中央主管機關指定之
    能源產品銷售業務之犯行，辯稱：這些柴油是我要用的，因為我的養蝦場發電機
    要用，我的養蝦場尚未承租，但有和朋友談好要承租，所買的柴油要先放在空地
    等云。
四、本件公訴人認被告乙○○涉犯能源管理法第二十條之一未經許可經營中央主管機
    關指定之能源產品銷售業務之犯行，無非係以被告乙○○尚未開始經營蝦類養殖
    場，亦無設置發電機，豈有先購買大量柴油裝載於貨車內，並閒置於空地之理？
    足證被告乙○○所辯顯係卸責虛構之詞，不足採信，並有經濟部取締違法經營油
    品會報執行小組取締地下油行現場查獲物品登記表及該執行小組高雄執行分組八
    十九年十一月二日高處（八九）高執字第八九一一三號函及所附檢驗報告
    各一份附卷可稽，為其論據。經查：
  (一)被告乙○○於八十九年九月五日上午十一時四十五分許，在紅毛港拆船區向一名
    綽號「小漢」的男子購買上開柴油後，便聯絡另一被告甲○○載運上開柴油離開
    紅毛港拆船區○○於○○路第一出口為警攔檢查獲之事實，業據被告乙○○、甲
    ○○供承在卷可按（見高市警港分刑字第一二六二二號警卷第一頁反面、第二頁
    反面、本院九十年八月十六日訊問筆錄、九十年九月二十八日審判筆錄），核與
    證人即當場查獲警員潘振幅於本院審理中證稱：本件是由我查獲，當時我們在外
    海路有一個固定的崗哨，是要防治走私，甲○○那時駕駛一部大貨車要出去，我
    們覺得很可疑，因為他的車子好像有承載油類的東西，經過時有味道，平時出入
    的車子都是載運漁獲，所以我們就攔檢該車，我騎車追上後，問甲○○車上載運
    何種東西，他說是柴油等語大致相符（見本院九十年八月三十日訊問筆錄）。是
    本件係被告乙○○剛向他人販入柴油，再僱用被告甲○○驅車離去時，旋即在崗
    哨處為警攔獲，並無證據證明被告乙○○、甲○○有銷售柴油之犯行。
  (二)又被告乙○○前開所辯所購得之柴油係其承租養蝦場發電機所需，然卻不知承租
    人為何人、尚未承租養蝦場、所購的柴油要先放在鳳鼻頭的空地不知道要放多久
    云云均與常情有所違背，且被告乙○○、甲○○對於將柴油運往何處在警訊及偵
    審中前後供述不一並相互矛盾，雖渠等所辯均無可採，然財物之移轉交付原因甚
    多，非專出於買賣一途而已，亦難以此即擬制推論渠等已有銷售柴油之行為存在
    ，況所謂之經營業務，係指反覆實施同種類行為為目的之活動而言，於本件亦無
    證據足認渠等已有經營銷售之「業務」可言。
  (三)本件扣案之油品經送請經濟部取締違法經營油品會報執行小組高雄執行分組檢驗
    之結果，雖亦認與「柴油」之規範符合，有該分組八十九年十一月二日高處（八
    九）高執字第八九一一三號函及所附之檢驗報告各一份在卷可按，然此僅
    足證明渠等所有載運之油品確屬能源管理法第二十條之一第一項之「石油及其產
    品」，尚無法證明被告二人有販出柴油之行為。再參以本件為警查獲時除扣得油
    槽一個、馬達一個及柴油一萬四千九百公升外，並無查扣其他證物，此有經濟部
    取締違法經營油品會報執行小組取締地下油行現場查獲物品登記表一紙附卷可參
    ，衡諸常情，渠等若經營地下油行，從事銷售柴油之行為，在現場理當應有加油
    槍或計數碼表等以供計價用之器具，而本件並未查獲該等器具，且並未查獲任何
    銷售柴油之對象，而所謂「銷售」，除販入外尚須「售出」之行為，犯罪始能成
    立，已如首揭說明，尚不能以被告乙○○購入、被告甲○○載運上開柴油之行為
    ，即遽以推認渠等已將上開柴油出售予他人，況依起訴書所載，公訴人亦認定渠
    等「尚未售出」，是不論扣案之柴油是否為渠等準備販售之用，應認與能源管理
    法第二十條之一「銷售」之構成要件未合，自難以該罪相繩。
  (四)綜上所述，堪認公訴人認定被告乙○○犯嫌所憑之證據，即未達通常一般人均不
    致有所懷疑，而得以確信其為真實之程度。此外，復查無其他積極證據足認被告
    乙○○有何未經許可經營中央主管機關指定之能源產品銷售業務之犯行，揆諸首
    揭法條及判例意旨說明，自不能證明被告乙○○犯罪，應為無罪之諭知，以昭審
    慎。
據上論斷，應依刑事訴訟法第二百九十九條第一項前段，第三百零一條第一項，能源
管理法第二十條之一，刑法第十一條、第二條第一項前段、修正後第四十一條第一項
、第三十八條第一項第二款，罰金罰鍰提高標準條例第二條，判決如主文。
本案經檢察官劉宗慶到庭執行職務。
中      華      民      國    九十      年      十      月     十二     日
                                臺灣高雄地方法院刑事第七庭
                                    審判長法  官    裕斗
                                          法  官    蔡正雄
                                          法  官    林家賢
右正本證明與原本無異。
如不服本判決，應於判決送達後十日內，向本院提出上訴狀。
                                          書記官    李忠霖
中      華      民      國    九十      年      十      月     十二     日
附錄法條：
能源管理法第二十條之一
未經許可而經營中央主管機關指定之能源產品之輸入、輸出、生產、銷售
業務者，處一年以下有期徒刑、拘役或科或併科新臺幣三十萬元以下罰金
，並得沒收其輸入、輸出、生產、銷售之產品。
附表：
┌──┬───────────┬────────┬───────────┐
│編號│物品                  │數量            │備註                  │
├──┼───────────┼────────┼───────────┤
│一  │柴油                  │二千六百七十公升│                      │
├──┼───────────┼────────┼───────────┤
│二  │車號ＹＯ—八八九號箱│一部            │                      │
│    │型貨車                │                │                      │
├──┼───────────┼────────┼───────────┤
│三  │儲油槽                │一個            │                      │
├──┼───────────┼────────┼───────────┤
│四  │加油機（含加油槍及計油│一台            │                      │
│    │表）                  │                │                      │
├──┼───────────┼────────┼───────────┤
│五  │馬達                  │一台            │                      │
└──┴───────────┴────────┴───────────┘


司法院資訊處製作；財團法人民間司法改革基金會備份。
